【裁判字號】    94,上更(一),626
【裁判日期】    950512
【裁判案由】    違反藥事法
【裁判全文】
臺灣高等法院刑事判決             94年度上更(一)字第626號
上  訴  人
即  被  告  甲○○
            乙○○
                    （現另案在臺灣臺北監獄執行）
上列上訴人因違反藥事法案件，不服臺灣臺北地方法院92年度訴
字第2007號，中華民國93年4月23日第一審判決（起訴案號：臺
灣臺北地方法院檢察署92年度偵字第15623號、第16142號、第16
143號、第16542號、第16543號、第16544號），提起上訴，經判
決後，由最高法院發回更審，本院判決如下：
    主  文
原判決關於甲○○及乙○○部分撤銷。
甲○○連續明知為偽藥而販賣，處有期徒刑壹年陸月。
乙○○共同連續明知為偽藥而販賣，處有期徒刑壹年陸月。扣案
含硝甲西泮成分之偽藥參萬玖仟玖佰玖拾顆（淨重捌仟參佰玖拾
柒點捌捌公克），及如附表貳所示之包裝盒拾參個與藥錠鋁箔塑
膠包裝參仟玖佰玖拾玖只均沒收。
    事  實
一、甲○○明知丙○○（經本院臺中分院判處有期徒刑3年6月）
    於臺中市○○○路261巷1號工廠所製造含有第四級管制藥品
    硝甲西泮成分（俗稱「一粒眠」）之藥錠，屬未經核准，擅
    自製造之偽藥，竟基於意圖營利之概括犯意，自民國91年11
    月間起至92年6月間止，先以每顆新臺幣（下同）18元之價
    格，在其臺北縣五股鄉○○路○段189巷22之2號7樓住處附近
    ，向丙○○販入「一粒眠」偽藥，再於下述時地賣與楊雪翠
    。
二、乙○○、楊雪翠（經原審通緝在案）明知甲○○所提供含有
    第四級管制藥品硝甲西泮成分俗稱「一粒眠」之藥錠，均係
    未經核准，擅自製造之偽藥，竟基於意圖營利之概括犯意聯
    絡，推由楊雪翠出面，初於91年11月間起，以每顆20元之價
    格，先少量購買3000、5000顆之「一粒眠」為樣品帶至國外
    賣給買主，自92年4月間起至同年6月底止，再大量販入約10
    次左右，每次約20000至30000顆。其方式係由楊雪翠以電話
    與甲○○聯絡，甲○○並將之送至乙○○、楊雪翠同居之臺
    北市○○○路○段40號11樓之13住處，乙○○、楊雪翠購入
    後則將原包裝拆封，重新分裝。乙○○並自92年4月起，以
    每次3萬元至5萬元不等之代價，僱用知情且與之有犯意聯絡
    之蔡珠鳳（經原審判處有期徒刑1年，緩刑3年確定）、蔡珊
    霓（經原審判處有期徒刑6月確定），擔任俗稱「車手」之
    工作，由楊雪翠與蔡珠鳳及蔡姍霓3人於附表壹所示之日期
    ，攜帶「一粒眠」偽藥，至如附表壹所示馬來西亞吉隆坡市
    及新加坡等地，以每顆馬幣4元、坡幣1.8元（折合新臺幣約
    32 元）之代價，販賣予當地不詳人士牟利。嗣於92年7月11
    日，警方至乙○○、楊雪翠上開居所實施搜索，當場於蔡珠
    鳳及蔡珊霓之行李內扣得「一粒眠」偽藥22000顆及18000顆
    （共淨重8400.62公克，鑑驗耗去10顆即2.74公克，尚餘
    39990顆即8397.88公克），及如附表貳所示之包裝盒13個與
    藥錠鋁箔塑膠包裝4000只（鑑驗耗費1只），並循線查獲甲○○。
    理  由
一、訊據上訴人即被告甲○○對於上開犯行坦承不諱，上訴人即
    被告乙○○則矢口否認犯行，辯稱：楊雪翠自己向甲○○購
    買「一粒眠」，也是楊雪翠委託蔡珠鳳、蔡珊霓運送到東南
    亞國家，其於警詢會承認，是因要幫楊雪翠頂罪，警員要其
    照著其他同案被告之筆錄唸答云云。經查：
 (一).被告甲○○之犯行除據其自白外，並據被告乙○○及原審共
    同被告楊雪翠於警詢及偵查供述明確，足認其確有販賣「一
    粒眠」偽藥之事實。又被告乙○○與楊雪翠係男女朋友關係
    ，被告乙○○委由楊雪翠向被告甲○○購買「一粒眠」偽藥
    ，並僱用被告乙○○之大嫂蔡珠鳳、蔡珠鳳之胞妹蔡珊霓，
    攜帶「一粒眠」偽藥至馬來西亞、新加坡等地銷售等情，亦
    據被告乙○○於警詢及偵查中供述綦詳，核與被告甲○○、
    原審共同被告楊雪翠及證人蔡珠鳳、蔡珊霓於警詢、偵查時
    供述相符。而扣案之「一粒眠」藥錠22000顆及18000顆（取
    10顆鑑驗，餘39990顆），經鑑定結果，確含有第四級管制
    藥品硝甲西泮成分，屬偽藥，有內政部警政署刑事警察局鑑
    驗通知書影本（偵字第15623號卷第111頁）、行政院衛生署
    94年2月24日衛署藥字第0940303038號函（本院前審卷第198
    頁）及勘驗筆錄（本院前審卷第207頁）在卷可證。參以依
    楊雪翠之「外僑入出境紀錄端末查詢報表」、蔡珠鳳及蔡珊
    霓之「國人入出境端末查詢報表」所載，楊雪翠、蔡珠鳳及
    蔡珊霓確於上述時地有多次出境至馬來西亞之紀錄，足佐其
    等確如所供有攜帶「一粒眠」偽藥至馬來西亞、新加坡銷售
    之情事。再被告甲○○於警詢供稱係以每顆新18元購入本案
    偽藥，以20元賣出，被告乙○○於警詢則供稱以20元買入，
    約32元賣出等語，顯見彼此均有獲利。
 (二).被告甲○○於本院前審以證人身分雖稱：從頭到尾都是楊雪
    翠與我連絡等語（本院前審卷第79頁）。然查：被告乙○○
    於警詢稱：「是我委託楊雪翠代我向羅先生購買，羅先生即
    甲○○」等語（偵字第15623號卷第13頁反面），是甲○○
    稱：是楊雪翠與之聯絡等語，與被告乙○○警詢所述即相符
    合。且證人甲○○稱其外號「ROLAND」（本院前審卷卷第79
    頁）其音譯與「羅」相近，顯見被告乙○○於警詢所述，為
    有依據，堪以採信。又原審共同被告楊雪翠於警偵訊稱：查
    獲藥品是向甲○○購買，其與乙○○把買來的東西再包裝，
    蔡珠鳳及蔡姍霓是乙○○找的，是乙○○叫我買的等語（同
    上偵卷第16-18頁，第75頁反面-76頁），顯見被告乙○○是
    與共犯楊雪翠有犯意謀議與行為分工。
 (三).被告甲○○與被告乙○○販賣「一粒眠」偽藥之時間，雖其
    等先後之供述，與楊雪翠、蔡珠鳳、蔡姍霓略有出入，惟依
    被告甲○○於警詢及偵查所供，或自91年底或自91年11月間
    起至92年6月間止（偵字第15623號卷第25-26、78頁），與
    楊雪翠於警詢、偵查中稱91年11月間起，最後92年6月下旬
    等情相符（偵字第15623號卷第16-18、75頁反面-76頁），
    警詢及偵查之時間距案發時間較近，記憶應較清晰，是本案
    犯罪時間之起迄應係自91年11月至92年6月間。又本案買賣
    「一粒眠」偽藥之數量，雖被告與證人所述亦不一，然查本
    案與被告甲○○接洽之人係楊雪翠，是彼二人對買賣之數量
    應較清楚。而依被告甲○○於警詢、偵查、原審均稱買賣10
    餘次，每次約5000至30000顆不等，於原審並稱自92年4月間
    起賣10次左右。於本院審理時並加說明前後供述不一是因為
    楊雪翠前面幾次是買樣品帶到國外看看，之前每次拿3000、
    5000顆，到後來才1、2萬顆等情，核與楊雪翠於偵查中稱開
    始是少量等語（同上偵字卷第76頁）相符，是被告甲○○販
    予被告乙○○及楊雪翠之數量並非固定，僅能以概數估之。
    再參以被告乙○○於偵查中稱自92年4月間開始賣，亦與證
    人楊雪翠、蔡珠鳳、蔡姍霓之入出境時間相符，是被告乙○○及楊雪翠應係自92年4月起才開始大量至國外販賣。又楊
    雪翠於警詢表示向甲○○買入「一粒眠」偽藥後有拆裝再重
    新包裝，是蔡珠鳳、蔡姍霓帶至國外之藥錠數量，未必與被
    告甲○○販賣之數相符，自不得以攜至國外之數量反推買賣
    之次數與數量。綜上所述，本案犯罪時間及買賣偽藥之數量
    ，應以前述認定為是。
 (四).被告乙○○雖辯稱其警詢認罪是要幫楊雪翠頂罪，警詢筆錄
    是警員要其照其他同案被告之筆錄唸答云云。惟經本院前審
    勘驗被告乙○○警詢之錄影帶，並無被告乙○○拿起別人筆
    錄閱覽之情事，而是警員離開後，被告乙○○翻看桌上筆錄
    ，有勘驗筆錄在卷可參（本院前審卷第51頁）。而證人即製
    作被告乙○○筆錄之警員黃文秋，證稱不可能拿共犯筆錄給
    被告看，也沒有邊做被告筆錄邊看共犯筆錄，不記得當時桌
    上有何東西等語（本院前審卷第76頁），是被告乙○○所辯
    與事實不符，尚難採信。
 (五) 另被告乙○○辯稱：在警局有比手勢並小聲叫蔡珠鳳、蔡珊
    霓將責任推給其乙節。查證人蔡姍霓證稱：「警詢時蔡珠鳳
    說把所有責任推給乙○○，蔡珠鳳說乙○○要上廁所時，經
    過我們這裡，有比手勢及口形，叫蔡珠鳳把責任推給他，不
    過我沒有看到」等語（本院前審卷第72頁）。證人蔡珠鳳證
    稱：「乙○○比手勢，叫我推給他，用雙手比向自己，很小
    聲說全部給我，蔡姍霓有看到比手勢，有無聽到不知道」等
    語（本院前審卷第73-74頁），就有無看到被告乙○○比手
    勢之重要情節，二位證人所述完全相反，其可信度，已然有
    疑。況證人蔡姍霓於警詢供稱幫被告乙○○與共犯楊翠雪運
    送，至其住處，二人將東西準備好，並詳述其過程（偵字第
    15623號卷第22頁反面、第23頁），並未將責任全推給被告
    乙○○，而證人蔡珠鳳於警詢亦提及楊雪翠（同卷第20頁反
    面），顯與被告乙○○所稱由其扛責任情形不符。參以證人
    黃文秋證稱：被告去廁所時，有警員跟著，也上手銬，不可
    能會跟蔡珠鳳串供等語（本院前審卷第76頁），是被告乙○○所辯，已有瑕疵可指，不能採信。再者，被告乙○○雖稱
    ：被抓到看守所後，決定不要扛責任，也沒通知蔡珠鳳姊妹
    要翻供云云，然被告乙○○係於93年2月17日在原審供稱是
    楊翠雪所為，其幫忙頂罪（原審卷第52-53頁）；於原審次
    一庭期，證人蔡珠鳳及蔡姍霓隨即改稱是楊翠雪所為（原審
    卷第117頁、第120頁），益見蔡珠鳳、蔡珊霓改稱是楊翠雪
    所為之說詞，係受被告乙○○影響。另證人蔡珠鳳於原審稱
    ：在偵七隊，乙○○從我們旁邊走過去，就說全部都說我等
    語（原審卷第117頁），與其於本院前審所證之比手勢之情
    節，又不相符，且被告乙○○係證人蔡珠鳳丈夫之親弟，而
    證人蔡姍霓為證人蔡珠鳳之妹，其等具親戚關係，已難期不
    偏頗，又有上開瑕疵可指，是證人蔡珠鳳及蔡姍霓事後翻異
    之詞，不能據為有利被告乙○○之證據。
 (六).至被告甲○○雖稱本案與其在本院台中分院審理之案件係同
    一案件（下稱臺中案件）。惟查臺中案件之犯罪事實為：甲○○明知丙○○製造第四級毒品硝甲西泮，亦明知自稱「邵
    天福」者委託其購買上開毒品，係為轉手販賣，竟自92年11
    月間起迄93年1月15日止，連續10餘次，由甲○○以電話與
    丙○○聯繫每次欲購買之數量，並約定以虛構之「陳大中」
    為收貨人，由其至「超峰快遞」、「大榮貨運」等物流貨運
    站領取包裹，或由丙○○親自送交，甲○○再將販入之毒品
    交付「邵天福」轉賣他人，每次從中抽取3萬元至4萬元不等
    之佣金。查被告甲○○臺中案件之犯罪時間，係自92年11月
    間起，與本案罪行為之終了時間92年6月間，已經相隔5月左
    右，於客觀上已難認時間緊接。又被告甲○○本件為警查獲
    解送臺灣臺北地方法院檢察署檢察官時稱：願協助警方緝拿
    上游等語（偵字第15623號卷第78頁），因而具保獲釋，顯
    見其時應有悔悟之意，則其後再犯，應係另行起意為之，難
    認與本案有何概括犯意。再被告甲○○本案之犯罪動機，在
    於販入含硝甲西泮之「一粒眠」偽藥後，以較高之價格轉售
    被告、楊雪翠賺取差價牟利，臺中案件係接受案外人路「邵
    天福」之委託，代之向案外人丙○○購買含硝甲西泮成分之
    藥物，每次獲取3、4萬元佣金等情，業據被告甲○○供述明
    確，並有臺中地方法院93年訴字第1318號判決書在卷可參，
    一為賺取買賣之價金，一為賺取仲介之佣金，態樣截然不同
    ，自難認為被告甲○○係基於概括犯意為之。是臺中案件與
    本案不能認有裁判上一罪之關係，本院不得併予審究，被告
    甲○○請求併為審理，於法未合。
 (七).起訴意旨認扣案含第四級管制藥品硝甲西泮成分之「一粒眠
    」藥錠，係經中央衛生主管機關明令公告禁止製造、調劑、
    輸入、輸出、販賣或陳列之毒害藥品，屬於藥事法第22條規
    範之禁藥部分，然本件藥錠於被告行為時尚非經主管機關明
    令公告禁止製造、調劑、輸入、輸出、販賣或陳列之毒害藥
    品，亦無證據證明扣案物品係未經許可輸入之藥品，不能認
    係禁藥，且被告甲○○供稱係在臺製造等語，足認定該等藥
    物係屬未經核准，擅自製造之偽藥，此部分起訴事實，應予
    更正，附此敘明。
二、查被告甲○○、乙○○行為後，毒品危害防制條例於93年1
    月9日修正公布，將硝甲西泮列為修正後毒品危害防制條例
    第2條第2項第4款之第四級毒品，販賣硝甲西泮依同條例第4
    條第4項規定：「處3年以上10年以下有期徒刑」，而被告行
    為時之處罰法律藥事法第83條第1項係定「處5年以下有期徒
    刑，得併科新台幣10萬元以下罰金。」是被告行為時、行為
    後法律既均處罰之規定，就法律之變更自應以刑法第2條第1
    項為適用之依據。經比較上開2法條規定之結果，以適用被
    告行為時之藥事法第83條第1項規定有利於被告。核被告所
    為，均觸犯藥事法第83條第1項之販賣偽藥罪。被告乙○○
    及楊雪翠，分別與蔡珠鳳、蔡珊霓就上開犯行，有犯意聯絡
    及行為分擔，為共同正犯。至被告甲○○販賣「一粒眠」偽
    藥予被告乙○○及楊雪翠，屬於買、賣雙方之相對立地位，
    難認被告甲○○與被告乙○○、楊雪翠、蔡珠鳳、蔡珊霓間
    ，有何犯意聯絡或行為分擔，檢察官認被告甲○○亦應論以
    共同正犯，尚有未洽。被告甲○○、乙○○上開多次販賣偽
    藥之犯行，時間緊接，方法相同，觸犯構成要件同一之罪名
    ，顯係基於概括犯意為之，為連續犯，應依刑法第56條之規
    定論以一罪，並加重其刑。另檢察官雖僅起訴被告二人之自
    92年4月起至同年6月間之犯行，未論及被告二人於91年11月
    間至92年3月止之犯行，惟該部分與起訴部分有連續犯之裁
    判上一罪關係，本院自得併予審理。
三、原審以事證明確，予以論罪科刑，固非無見，惟有關扣案
    偽藥，被告甲○○已賣予被告乙○○之共犯楊雪翠，已非其
    所有，且原判決理由欄二之八，亦說明係被告乙○○所有，
    依刑法第38條宣告沒收，惟主文欄卻又於被告甲○○項下宣
    告沒收，已有矛盾。原判決事實欄記載：乙○○與楊雪翠
    向甲○○購買，理由欄一第6行卻稱：本件係被告乙○○委
    由被告楊雪翠向被告甲○○購買，其事實與理由並不一致。
    扣案偽藥鑑驗費去10顆，僅餘39990顆，原判決主文誤諭
    知沒收40000顆，亦有未洽。原審就被告自91年11月至92
    年3 月間之犯行漏未認定，買賣數量之認定亦與事實不符，
    均有未洽。被告乙○○上訴否認犯行，被告甲○○上訴求從
    輕量刑，宣告緩刑，均無理由，惟原判決關於被告二人部分
    既有上述可議之處，即屬不能維持，應由本院撤銷改判。爰
    審酌被告兩人販賣偽藥數量非少、次數頻繁，犯罪所生危害
    非輕，犯後態度及前科等一切情狀，分別量處有期徒刑1年6
    月。本件查獲含第四級管制藥品硝甲西泮成分之「一粒眠」
    偽藥，經本院前審勘驗結果，原計40000顆，淨重8400.62公
    克，鑑驗耗費10顆2.74公克，尚餘39990顆8397.88公克，包
    裝盒有13個，藥錠鋁箔塑膠包裝係10錠裝，扣除鑑驗10顆耗
    去1 只外，應餘3999只（見本院前審卷第207頁），均係被
    告乙○○與共犯楊雪翠所有，且為供犯罪所用之物，應依刑
    法第38條第1項第2款之規定，宣告沒收。
據上論斷，應依刑事訴訟法第369條第1項前段、第364條、第299
條第1項前段、藥事法第83條第1項、刑法第11條前段、第2條第
1項但書、第28條、第56條、第38條第1項第2款，判決如主文。
本案經檢察官柯麗鈴到庭執行職務
中    華    民    國    95    年    5    月    12    日
                  刑事第十三庭  審判長法  官  曾德水
                                      法  官  杜惠錦
                                      法  官  廖紋妤
以上正本證明與原本無異。
如不服本判決，應於收受送達後十日內向本院提出上訴書狀，其
未敘述上訴之理由者並得於提起上訴後十日內向本院補提理由書
（均須按他造當事人之人數附繕本）。
                                      書記官  王增華
中    華    民    國    95    年    5     月    15    日
附錄：本案論罪科刑法條全文
藥事法第83條第1項
明知為偽藥或禁藥，而販賣、供應、調劑、運送、寄藏、牙保、
轉讓或意圖販賣而陳列者，處五年以下有期徒刑，得併科新台幣
十萬元以下罰金。
附表壹：
┌─┬─────────────┬───────────┬───────┐
│編│                          │  入  出  境  紀  錄  │              │
│  │  入   出   境   日   期  ├───┬───┬───┤ 前 往 地 點  │
│號│                          │蔡珠鳳│蔡姍霓│楊雪翠│              │
├─┼─────────────┼───┼───┼───┼───────┤
│一│92.04.01出境  92.04.02入境│  ˇ  │      │  ˇ  │馬來西亞吉隆坡│
├─┼─────────────┼───┼───┼───┼───────┤
│二│92.04.03出境  92.04.04入境│  ˇ  │      │  ˇ  │馬來西亞吉隆坡│
├─┼─────────────┼───┼───┼───┼───────┤
│三│92.04.18出境  92.04.19入境│  ˇ  │      │  ˇ  │馬來西亞吉隆坡│
├─┼─────────────┼───┼───┼───┼───────┤
│四│92.04.21出境  92.04.22入境│  ˇ  │      │  ˇ  │馬來西亞吉隆坡│
├─┼─────────────┼───┼───┼───┼───────┤
│五│92.04.29出境  92.05.01入境│  ˇ  │  ˇ  │  ˇ  │馬來西亞吉隆坡│
├─┼─────────────┼───┼───┼───┼───────┤
│六│92.05.12出境  92.05.14入境│  ˇ  │  ˇ  │  ˇ  │馬來西亞吉隆坡│
├─┼─────────────┼───┼───┼───┼───────┤
│七│92.06.12出境  92.06.14入境│  ˇ  │  ˇ  │  ˇ  │馬來西亞吉隆坡│
├─┼─────────────┼───┼───┼───┼───────┤
│八│92.06.20出境  92.06.21入境│  ˇ  │  ˇ  │      │新加坡        │
├─┼─────────────┼───┼───┼───┼───────┤
│九│92.07.07出境          入境│  ˇ  │  ˇ  │      │新加坡        │
└─┴─────────────┴───┴───┴───┴───────┘
附表貳：
一、
喜年來蘇打餅乾盒裝4500顆x2（盒）=9000顆
義美杏仁巧蘇餅乾盒裝3000顆x7（盒）=21000顆
義美椰奶巧蘇餅乾盒裝3000顆x1（盒）=3000顆
利達盛香杏仁蘇餅乾盒裝1500顆x1（盒）=1500顆
利達盛茶香蛋捲餅乾盒裝1500顆x1（盒）=1500顆
喜年來蘇打餅乾盒裝3990顆x1（盒）=3990顆
二、每10錠以鋁箔塑膠包裝，扣除鑑驗10顆耗去1只外，應餘
    3999只鋁箔塑膠包裝。


司法院資訊處製作；財團法人民間司法改革基金會備份。
